【裁判字號】    97,易,260
【裁判日期】    970328
【裁判案由】    違反水污染防治法
【裁判全文】
臺灣彰化地方法院刑事判決        九十七年度易字第二六０號
公  訴  人  臺灣彰化地方法院檢察署檢察官
被      告  乙○○
                    號2樓
            丙○○
                    4
            甲○○
            丁○○
                    21號
上列被告等因違反水污染防治法案件，經檢察官聲請簡易判決處
刑（九十六年度偵字第二一八八號），本院彰化簡易庭認不宜以
簡易判決處刑，簽移由普通庭依通常程序審理（九十七年度彰簡
字第一五號），本院判決如下：
    主  文
乙○○事業負責人，其事業無排放許可證或簡易排放許可文件，
且其排放廢水所含之有害健康物質超過放流水標準，處有期徒刑
陸月，如易科罰金，以新臺幣壹仟元折算壹日；減為有期徒刑
月，如易科罰金，以新臺幣壹仟元折算壹日。
丙○○、甲○○、丁○○均無罪。
    事  實
一、乙○○係址設彰化縣和美鎮○○路四九０巷一六九之五號「
    新盛工業社」（未有商號設立登記；聲請簡易判決處刑書誤
    載為「新勝工業社」）工廠之事業負責人，以從事電鍍（鍍
    鎳）為其業務，其明知所經營之上開事業並未向主管機關申
    請排放許可證或簡易排放許可文件，且不得排放廢水所含之
    有害健康物質超過放流水標準，詎竟仍自民國九十五年六月
    間某日起，未依規定取得排放許可證或簡易排放許可文件，
    將上開事業工廠因從事電鍍所產生含有經行政院環境保護署
    公告為有害健康物質「總鉻」、「銅」、「鎳」之超過放流
    水標準之廢水，排放至前揭工廠後方之排水溝。迄九十六年
    一月十八日下午三時五十五分許，為警會同彰化縣環境保護
    局人員前至上開工廠實施排放水稽查，並在上開廢水排放口
    採集水樣送驗之結果，其中「總鉻」、「銅」、「鎳」三項
    有害健康物質之檢測值分別為每公升九點三二毫克、十四點
    七毫克及三十點四毫克（「總鉻」、「銅」、「鎳」之放流
    水標準值分別為每公升二毫克、三毫克及一毫克）而查獲。
二、案經彰化縣警察局和美分局報請臺灣彰化地方法院檢察署檢
    察官偵查聲請簡易判決處刑，經本院改依通常程序審理。
    理  由
壹、本件被告乙○○、丙○○、甲○○、丁○○四人經公訴人以
    其等涉有水污染防治法第三十六條第一項（聲請簡易判決處
    刑書誤載為第二項，惟業經蒞庭檢察官於本院審理時當庭更
    正）之罪嫌，上開罪嫌係屬刑事訴訟法第三百七十六條第一
    款所列之罪，本院爰依同法第二百八十四條之一之規定行獨
    任審判。又本件有關以下所引用被告乙○○、丙○○、甲○○、丁○○四人以外之人於審判外之言詞或書面陳述，而不
    符合刑事訴訟法第一百五十九條之一至第一百五十九條之四
    之規定者，業經公訴人及被告乙○○、丙○○、甲○○、丁○○四人於本院審理時明示同意作為證據，且均經本院於審
    理時當庭直接提示而為合法之調查，公訴人及被告乙○○、
    丙○○、甲○○、丁○○四人均未於言詞辯論終結前聲明異
    議，本院審酌前開證據作成或取得之狀況，並無非法或不當
    取證之情事，且亦無顯不可信之情況，故認為適當而均得以
    作為證據，是前開證據依刑事訴訟法第一百五十九條之五之
    規定，均具有證據能力，先予敘明。
貳、有罪部分：
一、訊據被告乙○○對於上揭事實坦承不諱（被告乙○○於警詢
    時就其開始經營「新盛工業社」而排放廢水之時間，已明確
    供稱係自九十五年六月間某日起，核與被告乙○○於本院審
    理時供伊係自為警查獲前約半年前起開始經營「新盛工業社
    」一節相符，堪以採信；公訴人聲請簡易判決處刑書漏未記
    載被告行為開始之時間，應予補充，併此敘明），復有證人
    即受僱於被告乙○○在上開工廠從事電鍍等工作之同案被告
    丙○○、甲○○、丁○○三人於警詢時之證述、彰化縣環境
    保護局檢驗報告、彰化縣環境保護局稽查隊環境稽查工作紀
    錄、行政院環境保護署訂定之「放流水標準」、行政院環境
    保護署九十一年七月五日修正公告之「有害健康物質之種類
    」各一份及照片共計十一幀在卷可佐，本件事證明確，被告
    乙○○犯行洵足認定。
二、查被告乙○○係事業之負責人，其事業無排放許可證或簡易
    排放許可文件，且其排放廢水所含之有害健康物質超過放流
    水標準，係犯水污染防治法第三十六條第一項（聲請簡易判
    決處刑書誤載為第二項，惟業經蒞庭檢察官於本院審理時當
    庭更正）之罪。被告乙○○未經許可排放含有害健康物質超
    過放流水標準之廢水，本質上係基於同一營業目的下繼續為
    之，屬行為之繼續而應僅論以一罪。又本於水污染防治法第
    三十六條第一項之立法形式以觀，前開條文所稱之事業負責
    人係屬「代罰」之性質（最高法院六十七年度台非字第一九
    九號裁判意旨、八十三年度臺上字第五四一五號判例意旨參
    照），是被告乙○○與同案被告丙○○、甲○○、丁○○之
    間，並無犯意聯絡可言；公訴人聲請簡易判決處刑書認被告
    乙○○與同案被告丙○○、甲○○、丁○○間有犯意之聯絡
    而為共同正犯，容有誤會（詳見理由欄所述）。爰審酌被
    告乙○○之素行、犯罪之動機、目的、其經營電鍍事業，自
    應申請排放許可，且對於廠內排放有害健康物質之廢水，自
    應備有合法設備避免污染環境，竟未經許可而排放含有害健
    康物質超過放流水標準之廢水、行為繼續之期間、對環境所
    造成之損害及其犯罪後坦承犯行，態度尚屬良好等一切情狀
    ，量處如主文所示之刑，並諭知易科罰金之折算標準，以示
    懲儆。另中華民國九十六年罪犯減刑條例已於九十六年七月
    四日公布，並自同年七月十六日起生效施行，依上開條例第
    二條第一項第三款：「犯罪在中華民國九十六年四月二十四
    日以前者，除本條例另有規定外，依下列規定減刑：三、有
    期徒刑、拘役或罰金，減其刑期或金額二分之一。」之規定
    ，本案被告乙○○之犯罪時間在九十六年四月二十四日以前
    ，且無上開條例所定不應減刑之情形，爰依該條例第二條第
    一項第三款、第七條、第九條之規定予以減刑，並諭知易科
    罰金之折算標準。
、無罪部分
一、聲請簡易判決處刑意旨另略以：被告丙○○、甲○○、丁○○三人，均係同案被告乙○○所經營址設彰化縣和美鎮○○
    路四九０巷一六九之五號「新盛工業社」工廠之員工，受僱
    於為上開工業社負責人之同案被告乙○○，在上開工廠內從
    事電鍍工作，其等均明知「新盛工業社」並無排放廢水許可
    證或簡易排放許可文件，且所排放廢水所含之有害健康物質
    不得超過放流水標準，仍未依規定申請取得排放許可，竟仍
    逕行排放事業廢水於地面水體。嗣於九十六年一月十八日下
    午三時五十五分許，為警會同彰化縣環境保護局派員前往「
    新盛工業社」廢水排放口採水檢驗，發現工業社所排放之廢
    水含有有害健康物質重金屬「總鉻」、「銅」、「鎳」成分
    ，且檢測值分別為每公升九點三二毫克、十四點七毫克及三
    十點四毫克，高於「總鉻」、「銅」、「鎳」之放流水標準
    值分別為每公升二毫克、三毫克及一毫克，始查悉上情，因
    認被告丙○○、甲○○、丁○○三人均涉有水污染防治法第
    三十六條第一項之罪嫌（聲請簡易判決處刑書誤載為第二項
    ，惟業經蒞庭檢察官於本院審理時當庭更正）。
二、按犯罪事實應依證據認定之，無證據不得認定犯罪事實，刑
    事訴訟法第一百五十四條第二項定有明文。復按所謂認定犯
    罪事實之證據，係指足以認定被告確有犯罪行為之積極證據
    而言，該項證據自須適合於被告犯罪事實之認定，始得採為
    斷罪資料；又事實之認定，應憑證據，如未能發現相當證據
    ，或證據不足以證明，自不能以推測或擬制之方法，以為裁
    判基礎，最高法院二十九年上字第三一０五號、四十年臺上
    字第八六號判例著有明文。
三、公訴人認被告丙○○、甲○○、丁○○三人涉有上開罪嫌，
    無非係以被告丙○○、丁○○、甲○○三人於警、偵訊時坦
    認有在「新盛工業社」工作一情，是其等對於「新盛工業社
    」無排放許可證，且將未處理之廢水排入水溝中應知情，且
    有證人即同案被告乙○○於警詢時之陳述、彰化縣環境保護
    局檢驗報告、彰化縣環境保護局稽查工作紀錄各一份及現場
    照片十一幀在卷為其論據。訊之被告丙○○、甲○○、丁○○三人於本院審理時固均為認罪之答辯；惟查：依水污染防
    治法第三十六條第一項：「事業無排放許可證或簡易排放許
    可文件，且其排放廢水所含之有害健康物質超過放流水標準
    者，處負責人三年以下有期徒刑、拘役或科或併科新臺幣二
    十萬元以上一百萬元以下罰金。」之立法意旨以觀，違反該
    規定之主體係指事業本身，僅係基於刑事政策之考量，依轉
    嫁之法理，將犯罪與處罰主體分離，將事業之責任轉嫁於事
    業負責人，乃屬於「代罰」之性質（最高法院六十七年度臺
    非字第一九九號判決意旨、八十三年度臺上字第五四一五號
    判例意旨參照），同案被告乙○○係因屬事業之負責人而執
    行業務，依水污染防治法第三十六條第一項之轉嫁、代罰規
    定，乃應論以上開之罪，是同案被告乙○○與被告丙○○、
    甲○○、丁○○三人並無犯意之聯絡可言，且「新盛工業社
    」之負責人係同案被告乙○○，至被告丙○○、甲○○、丁○○三人則均非上開事業之負責人，已據聲請簡易判決處刑
    書載明，且經被告丙○○、甲○○、丁○○三人陳明在卷，
    並與證人即同案被告乙○○於警詢時之陳述相符，是被告丙○○、甲○○、丁○○三人既非負責人，尚難依水污染防治
    法第三十六條第一項之規定予以「代罰」；從而，被告丙○○、甲○○、丁○○三人自均難論以水污染防治法第三十六
    條第一項所定之罪。此外，復查無其他積極確切之證據，足
    資證明被告丙○○、甲○○、丁○○三人，係屬水污染防治
    法第三十六條第一項所定應轉嫁、代罰之事業負責人之事證
    ，不能證明被告丙○○、甲○○、丁○○三人犯罪，揆諸前
    揭說明，自均應諭知被告丙○○、甲○○、丁○○三人無罪
    之判決，以免冤抑。
據上論斷，應依刑事訴訟法第四百五十二條、第二百九十九條第
一項前段、第三百零一條第一項，水污染防治法第三十六條第一
項，刑法第十一條前段、第四十一條第一項前段，中華民國九十
六年罪犯減刑條例第二條第一項第三款、第七條、第九條，判決
如主文。
本案經檢察官吳芙如到庭執行職務
中    華    民    國  九十七  年    三   月  二十八   日
                  刑事第八庭    法  官  李雅俐
以上正本證明與原本無異。
如不服本判決，應於判決送達後10日內，向本院（切勿逕送臺灣
高等法院臺中分院）提出上訴狀，上訴書狀應「敘述具體上訴理
由」，並按他造當事人之人數附繕本。
告訴人或被害人對於判決如有不服具備理由請求檢察官上訴者，
其上訴期間之計算係以檢察官收受判決正本之日期為準。
中    華    民    國  九十七  年    三  月  二十八  日
                                書記官  陳秀娟
附錄論罪科刑法條：
水污染防治法第三十六條第一項：
事業無排放許可證或簡易排放許可文件，且其排放廢水所含之有
害健康物質超過放流水標準者，處負責人三年以下有期徒刑、拘
役或科或併科新臺幣二十萬元以上一百萬元以下罰金。


司法院資訊處製作；財團法人民間司法改革基金會備份。
